【裁判字號】    91,訴,732
【裁判日期】    920522
【裁判案由】    清償債務
【裁判全文】
`臺灣臺南地方法院民事判決  九十一年度訴字第七三二號
    原      告  乙○○
    被      告  甲○○○
    訴訟代理人  許雅芬律師
                江信賢律師
                蔡文斌律師
                蔡麗珠律師
右當事人間請求清償債務事件，本院判決如左：
    主      文
被告應給付原告新臺幣柒拾陸萬伍仟參佰柒拾伍元，及自民國八十八年三月六日起至
清償日止，按週年利率百分之五計算之利息。
原告其餘之訴駁回。
訴訟費用由被告負擔十分之三，餘由原告負擔。
    事實及理由
一、原告主張：被告甲○○○向原告購買門牌號碼為臺中市○○○○○街九之一號之
    建築物所有權全部，及其坐落基地（以下簡稱為系爭不動產），其應付之價款約
    明：「除訂金外，其尾款新臺幣（下同）二百四十八萬三千九百七十七元應由被
    告向銀行辦理貸款至二月二十八日之餘額，惟被告竟於系爭不動產移轉登記予伊
    後，未依約辦理轉貸或辦理義務人名義之變更，亦未依約清償原抵押債務，致原
    抵押債權人實施抵押權，使原告上開建物遭執行法院拍賣，相當上開尾款之價金
    不能取得，爰有請求清償債務並賠償損害之必要等語。並聲明：被告應給付原告
    二百四十八萬三千九百七十七元，及自民國八十八年二月九日起至清償日止，按
    週年利率百分之五計算之利息。
二、被告則以：
  (一)對於兩造曾訂立系爭不動產之買賣契約不爭執。
  (二)惟查，被告之所以向原告購買系爭不動產，係因被告係原告之舅媽，原告當時
    表示繳不起房屋貸款，拜託被告買下該房地，被告有心幫忙，因此同意買下。
    原告當時一再表示其所欠之銀行貸款約二百二十萬元左右，銀行可辦理更名轉貸
    ，被告信以為真，因此於八十八年三月五日及三月六日分別代表原告繳納其所積
    欠之土地銀行抵押貸款四萬四千一百五十七元，及臺新銀行之信用貸款一十九萬
    六千零八十五元，合計二十四萬零二百四十二元。
  (三)不料事後被告向承代之土地銀行申請辦理轉貸時，土地銀行卻表示目前房地不景
    氣，該房地已不值原貸金額，不能承擔原貸款，必須全數清償後重新估價及申貸
    ，致使被告有受騙之感覺。
  (四)被告先前於八十八年四月間曾收受原告之催告函後，因身為其母舅，且已支付一
    百萬元買賣價金及二十多萬元之銀行貸款，惟恐該房地被拍賣，再度向土地銀行
    新市分行申請，然土地銀行新市分行轉請放款的臺中分行查估之結果，只同意貸
    款一百八十萬元，原承貸之差額約四十多萬元必須付清云云，由於顯與雙方所定
    買賣合約書第三條之內容不合，原告要求解約收回房地，卻不願辦理被告所繳之
    款項，被告無法接受，後來因原告自己未繼續繳納銀行貸款，被臺灣臺中地方法
    院拍賣該房地。
  (五)由於雙方合約內並未明定應於何時辦理轉貸，且被告已盡申請貸款之義務，仍無
    法申貸雙方原定二百四十八萬三千九百七十七元之金額，原告主張要解約，卻又
    拒不返還價金，因此被告並無任何遲延或違約之處，原告要求負損害賠償責任，
    顯於法不合。
  (六)本件兩造已合意解除契約，原告請求被告給付尾款，並無理由。
    (1)證人洪朝發於九十一年六月二十五日到庭證稱：「原告在八十八年九、十月間
      打電話向我太太說她不賣了，要收回房屋及土地，原告的婆婆也就是我大姊洪
      阿琴要我房子先還她，我說可以，但我已繳納臺新銀行十九萬多及利息、水電
      等共十三萬多，我要求她先處理．．」。
    (2)原告之夫即證人趙建進證稱：「我們有說到如果可以的話，房子可以收回繼續
      繳納，但被告開出的條件我們無法接受．．」足證原告確實曾向被告為解除契
      約之意思表示，請求收回房地，且經被告應允，兩造已合意解除系爭買賣合約
      ，只不過雙方就契約解除後互負回復原狀未能達成協議。準此，兩造既已合意
      解除契約，原告請求被告履行契約，清償債務，顯無理由。
  (七)退步言，縱認雙方未合意解除系爭買賣合約，被告仍有依約給付買賣價金尾款之
    義務，原告請求被告給付二百四十八萬三千九百七十七元，亦不合理。蓋：
    (1)依兩造買賣合約書第三條之約定，尾款二百四十八萬三千九百七十七元，係包
      含原告向土地銀行貸款至八十八年二月二十八日止之餘額，即二百二十八萬七
      千八百九十二元，以及臺新銀行第二胎貸款餘額十九萬六千零八十五元。臺新
      銀行之貸款部份，被告已經繳納，自應扣除，原告不得再請求被告給付。
    (2)又被告於八十八年五月二十七日、七月七日、八月九日及八月二十六日，仍有
      繳納土地銀行八十八年四月至七月之貸款利息，計四萬九千二百零九元，亦應
      自尾款中扣除。
    (3)另原告對於被告亦負有債務未清償，被告自得依民法第三百三十四條規定主張
      抵銷，詳如下：
      因被告有溢付九萬九千七百九十一元之買賣價金，再加計被告代原告支付管
        理費用、水電費用等，原告應給付被告十三萬三千零十八元。
      系爭買賣標的物即坐落於臺中市北屯區○○○○○街九之一號房屋，原告已
        將所有權移轉登記予被告，該屋自屬於被告所有。因原告積欠土地銀行之貸
        款未付，致遭土地銀行聲請臺灣臺中地方法院執行處拍賣，以拍得之金額一
        百三十四萬零二百九十元清償原告對於土地銀行之貸款債務，就此原告受有
        部份債務消滅之利益，並無法律上原因，顯為不當得利。
      基上，原告對於被告尚負有上開債務，計一百四十七萬三千三百零八元，被
        告自得主張與原告對於被告之本件買賣價金債權相互抵銷，並以書狀送達原
        告為抵銷之意思表示。
    (4)綜上，將兩造合約書上約定之尾款二百四十八萬三千九百七十七元，扣除被告
      已繳納之第二胎之臺新銀行貸款十九萬六千零八十五元，土地銀行之貸款利息
      四萬九千二百零九元，被告尚須給付原告之買賣價金為二百二十三萬八千六百
      八十三元；再與原告對於被告之一百四十七萬三千三百零八元債務相互抵銷，
      被告僅需給付原告七十六萬五千三百七十五元，故原告請求被告給付二百四十
      八萬三千九百七十七元，顯然無理等語置辯。
  (八)聲明：原告之訴駁回。
三、本件原告主張於八十八年三月五日，與被告訂立不動產買賣合約書，出賣其所有
    、門牌號碼為臺中市北屯區○○○○○街九之一號房屋及其基地應有部份予被告
    ，雙方約定由被告承受其原向銀行貸款以抵償房屋尾款，惟被告並未依約向銀行
    辦理轉貸並塗銷該房屋之抵押權，致使該房屋遭債權銀行實行抵押權而拍賣，為
    此請求被告給付尾款二百四十八萬三千九百七十七元。被告對於向原告購買前開
    房屋與基地，雙方約定買賣尾款為二百四十八萬三千九百七十七元，由被告辦理
    轉貸，且事後並未轉貸使該房屋遭拍賣等情均不否認，惟辯稱：前開不動產買
    賣合約書已經雙方合意解除，原告不得再以該契約要求被告履行給付尾款義務；
    縱使契約尚未解除，原告所請求之尾款，亦須先扣除被告代為清償之台新銀行
    、土地銀行貸款餘額；另被告對原告尚有總額為一百四十七萬三千三百零八元之
    債權，主張抵銷等語。
四、被告主張雙方已合意解除契約，為原告所否認，兩造間對於契約解除與否，已經
    有不同認定。審之兩造對此之交涉過程，證人即被告之夫洪朝發陳稱：「原告在
    八十八年九、十月間打電話向我太太說她不賣了，要收回房屋及土地，原告的婆
    婆也就是我大姊洪阿琴要我房子先還她，我說可以，但我已繳納臺新銀行十九萬
    多的貸款及利息、水電、代書費用等雜支共十三萬多，我要求她先處理我先前支
    付的款項，但原告不同意。」（九十一年六月二十五日言詞辯論筆錄），證人即
    原告之夫趙建進亦稱「九二一時，我舅媽即甲○○○要我快脫產，因她房子要放
    棄了，我們有說到如果可以的話，房子可以收回繼續繳納，但被告開出的條件我
    們無法接受，因我們無力繳納」等語（九十一年六月二十五日言詞辯論筆錄），
    所述情節互核已大致相同，而兩造對於前開證人陳述亦均無意見，則於被告無法
    辦理轉貸後，兩造曾經商議由被告返還房屋，惟因被告要求原告應返還已繳納之
    銀行貸款、利息及其他費用，原告無力負擔，被告因而亦未返還房屋等情，乃可
    認定。而按當事人互相意思表示一致者，無論其為明示或默示，契約即為成立。
    當事人對於必要之點，意思一致，而對於非必要之點，未經表示意思者，推定其
    契約為成立，民法第一百五十三條第一項、第二項前段分別訂有明文。又契約之
    合意解除仍屬契約行為，亦即以第二次契約解除第一次契約，而契約之合意解除
    ，與法定解除權之行使，其效果不同，合意解除後契約當事人應負之義務，為另
    一法律關係，除有特別約定外，並不當然適用民法第二百五十九條關於回復原狀
    之規定，最高法院七十六年度臺上字第二一五三號著有判例可供參照，是就合意
    解除契約而言，除「契約解除」之意思表示外，雙方如另就契約解除後應負之義
    務進行磋商，應認該解除後義務仍屬「解除契約」必要之點，雙方如就此意思表
    示無法合致，不能認為已經達成解除契約之合意。而本件兩造於被告無法進行轉
    貸後，固然已談及由被告返還系爭不動產事宜，且兩造就返還一事並無不同意見
    ，可認已就「契約解除」一事達成共識，惟就契約解除後原告應如何返還被告業
    已代為清償之貸款、利息等，雙方意思顯然並未合致，揆諸前開說明，尚不能認
    為兩造間已經合意解除系爭不動產之買賣契約，被告此項主張，不能採取。
五、兩造間之買賣契約既仍有效，原告依據契約關係，請求被告給付買賣價金，自屬
    有理。而依兩造不動產買賣合約書第二條約定，系爭不動產之價金為三百四十五
    萬元，其中一百零六萬五千八百一十四元，業以原告之夫趙建進積欠被告之夫洪
    朝發之債務抵償完畢，此為兩造所一致陳述。至於系爭之二百四十八萬元三千九
    百七十七元餘款，乃以原告以系爭不動產向銀行辦理貸款至八十八年二月二十八
    日之餘額計算，已為前開合約條款明定，又查該筆餘款乃包括土地銀行之二百二
    十八萬元七千八百九十二元及臺新銀行之十九萬六千零八十五元，有被告所提出
    之郵政劃撥儲金存款收據、全行代理收款申請書、土地銀行臺中分行利息收據影
    本等卷內足憑，而其中趙建進向臺新銀行所借貸之十九萬六千零八十五元，業據
    被告於八十八年三月六日清償完畢，有前揭存款收據影本可佐，被告已給付該部
    份之尾款，亦可認定，是被告主張應扣除前開十九萬六千零八十五元，乃有理由
    ；原告雖以臺新銀行之貸款餘額包括於系爭不動產價金中，被告不得主張扣除等
    語抗辯，然就該貸款餘額係屬部份價金乙節，兩造主張實無不同，原告所以反對
    扣除者，應係誤認該餘額並非尾款之一部，對此前已敘述甚詳，原告此部份主張
    應無可取。
六、再按二人互負債務，而其給付種類相同，並均屆清償期者，各得以其債務，與他
    方之債務，互為抵銷，民法第三百三十四條第一項前段亦有明文。被告主張對原
    告另有債權，並於九十一年八月一日庭訊時為抵銷之意思表示，以下分述之：
  (一)被告主張對原告有溢付屋款、代書費、管理費、水電費等等共十三萬三千零一十
    八元之債權，乃以證人趙建進所開立、前開金額、到期日為八十九年九月十二日
    之本票為證，原告固不否認前開本票金額包括被告因系爭房屋買賣之溢付款及代
    書費，惟主張其向臺新銀行所為貸款之餘額亦包括於該本票金額中，被告不應重
    複主張扣除等語。詢諸發票人趙建進，乃稱：「（與被告）買賣時，有些錢由被
    告清償，包括土地銀行四個月未繳的貸款及臺新銀行貸款及代書費，不足部份才
    開此張本票」等語（九十二年四月七日言詞辯論筆錄），並未明確說明該本票金
    額如何計算而得，其證詞並不能作為判決基礎；次查，兩造不動產買賣合約書之
    「其他約定事項」(二)中，明白訂定溢付尾款為九萬九千七百九十一元，如加計原
    告所稱之臺新銀行貸款餘額十九萬六千零八十五元，則為二十九萬五千八百七十
    六元，超過該本票金額遠甚，是原告所稱該本票包含臺新銀行貸款餘額在內，顯
    非事實；至依原告所提出之代書費收費明細表，總計金額為三萬七千八百二十一
    元，扣除依兩造買賣契約應由被告全額負擔之契稅二萬二千九百三十二元，所餘
    一萬四千八百八十九元部份，應再依前開契約約定由原告負擔其中二分之一即七
    千四百四十四元（元以下捨去），加計被告溢付款後，則為十萬七千二百三十五
    元，與該本票金額尚有二萬五千七百八十三元之差額，被告主張為原告支出管理
    費、水電費等，即非無可能，雖原告並未提出相關單據以供核實，然原告既已坦
    承該本票係為支付溢付款及其他應償還被告之債務，且該本票確未兌現，復為原
    告所不爭執，則被告主張以對原告包含溢付款、代書費、管理費、水電費等、總
    額共十三萬三千零一十八元之債權抵銷，乃有理由，應予准許。
  (二)被告另主張系爭房屋經拍賣後，原告之債權銀行土地銀行分配得一百三十四萬零
    二百九十九元，被告以其所有之房屋拍賣款為原告清償前開金額之債務，原告無
    法律上原因而受有部份債務消滅之利益，並導致被告受有損害，被告對原告有一
    百三十四萬零二百九十九元之不當得利債權，為此主張抵銷等語。原告對此雖持
    反對意見，然並未具體說明理由。經查，系爭房屋經臺灣臺中地方法院以八十九
    年度執字第一九三三三號拍賣抵押物案件拍賣後，得款一百三十六萬三千元，原
    告之債權銀行即土地銀行取得一百三十四萬零二百九十元之分配款，已據本院依
    職權調閱前開案卷審查無訛，被告此部份主張應可採信。次按系爭房屋於拍賣時
    已登記為被告所有，則前開拍賣程序，實質上乃以被告之財產為原告清償債務，
    而該房屋所以遭拍賣，固與被告未完成轉貸程序有關，然此要屬原告另對被告主
    張違約責任之問題，尚不能認為被告有為原告清償債務之法律上義務，是被告主
    張該一百三十四萬零二百九十元之債務清償係屬原告之不當得利，應有理由，此
    部份抵銷主張亦可准許。
  (三)至被告代原告清償土地銀行貸款於八十八年四至七月之利息共四萬九千二百零九
    元部份，已據被告提出土地銀行臺中分行利息收據影本八紙為證，堪認屬實。原
    告雖辯稱該部份利息已包含在房價之中，被告不得主張抵銷，然查，兩造所約定
    之尾款乃以原告以系爭房屋向銀行（包括土地銀行、臺新銀行）辦理貸款至二月
    二十八日之餘額計算，兩造簽訂之不動產買賣合約書第三條(一)明文可憑，被告所
    給付之前開四萬九千二百零九元，既為八十八年四至七月間之利息，顯非上揭尾
    款所包括，原告此部份主張已不可採。另按被告既無代原告清償銀行貸款之義務
    ，前已敘及，則此部份利息之支付，亦屬原告無法律上原因所受之利益，被告應
    得主張抵銷，惟被告乃將之列為應予扣除之項目，似亦認該款項包含於尾款之中
    ，允有誤會，酌以被告真意在主張無給付此部份款項之必要，本院仍准予抵銷。
七、綜上所述，本件兩造間之不動產買賣契約關係既仍存在，原告基於契約關係，請
    求被告給付買賣價金尾款二百四十八萬三千九百七十七元，自屬有理；而被告另
    主張該尾款已清償部份即臺新銀行之貸款餘額十九萬六千零八十五元，並以對原
    告之債權共一百五十二萬二千五百一十七元（溢付款等債權133018＋系爭不動產
    分配款之不當得利債權0000000＋土地銀行利息之不當得利債權49209﹦0000000
    ）主張抵銷，亦屬有理。從而，原告請求被告給付之金額，於前揭契約尾款減去
    被告所得主張之扣除款與抵銷款後，於七十六萬五千三百七十五元（0000000－
    000000－0000000﹦765375）部份為有理由，逾此部份者，則屬無據，應予駁回
    。
八、末按給付有確定期限者，債務人自期限屆滿時起，負遲延責任，民法第二百二十
    九條第一項定有明文。又遲延之債務，以支付金錢為標的者，債權人得請求依法
    定利率計算之遲延利息。但約定利率較高者，仍從其約定利率；而應付利息之債
    務，其利率未經約定，亦無法律可據者，週年利率為百分之五，亦為同法第二百
    三十三條第一項及第二百零三條所明定。查兩造所訂立之不動產買賣契約書第四
    條，已經明定被告應於八十八年三月五日給付尾款，而被告則未依約給付，應自
    同月六日起負遲延責任，是原告就前開有理由部份，請求被告應依法定利率給付
    利息，亦屬有據，應予准許，至逾此部份請求，併予駁回。
九、結論：本件原告之訴為一部有理由，一部無理由，並依民事訴訟法第七十九條但
    書，判決如主文。
中      華      民      國    九十二    年      五      月    二十二    日
                                臺灣臺南地方法院民事第一庭
~B法      官  吳坤芳
右為正本係照原本作成
如對本判決上訴，須於判決送達後廿日內向本院提出上訴狀。
中      華      民      國    九十二    年      五      月    二十二    日
~B法院書記官  陳怡吟


司法院資訊處製作；財團法人民間司法改革基金會備份。
